ACORDAO-COMPLETO-2483039

ACÓRDÃO 9428/2021 ATA 24/2021 - PRIMEIRA CÂMARA

VISTOS, relatados e discutidos estes autos que tratam de tomada de contas especial instaurada pelo Instituto Nacional do Seguro Social (INSS) , em razão da habilitação e/ou concessão irregular de benefícios a partir de atos supostamente praticados pelo Sr. Luiz Henrique Nunes da Silva, no âmbito da Agência da Previdência Social Santa Cruz, vinculada à Gerência Executiva do Rio de Janeiro - Norte,
ACORDAM os Ministros do Tribunal de Contas da União, reunidos em sessão da Primeira Câmara, diante das razões expostas pelo Relator, em:
9.1 com fundamento nos arts. 1º, inciso I, 16, inciso III, alínea "d", e 19 da Lei 8.443/1992, julgar irregulares as contas do Sr. Luiz Henrique Nunes da Silva;
9.2. com fulcro no art. 23, inciso III, da Lei 8.443/1992, condenar o responsável designado no item anterior ao pagamento das quantias adiante especificadas, com a incidência dos devidos encargos legais, calculados a partir das datas correspondentes até o efetivo recolhimento, na forma da legislação em vigor:
	Data de ocorrência
	Valor histórico (R$) 

	16/12/2008
	249,00

	22/12/2008
	41,50

	30/12/2008
	719,33

	2/1/2009
	415,00

	5/1/2009
	304,33

	6/1/2009
	415,00

	9/1/2009
	415,00

	26/1/2009
	415,00

	28/1/2009
	719,33

	30/1/2009
	830,00

	3/2/2009
	830,00

	4/2/2009
	1.051,33

	9/2/2009
	415,00

	19/2/2009
	465,00

	27/2/2009
	465,00

	2/3/2009
	1.395,00

	3/3/2009
	465,00

	4/3/2009
	930,00

	5/3/2009
	465,00

	26/3/2009
	465,00

	27/3/2009
	465,00

	31/3/2009
	930,00

	1º/4/2009
	465,00

	3/4/2009
	1.860,00

	24/4/2009
	465,00

	27/4/2009
	465,00

	30/4/2009
	930,00

	4/5/2009
	465,00

	5/5/2009
	465,00

	6/5/2009
	930,00

	11/5/2009
	465,00

	22/5/2009
	666,50

	25/5/2009
	465,00

	26/5/2009
	465,00

	29/5/2009
	1.395,00

	1º/6/2009
	465,00

	2/6/2009
	465,00

	3/6/2009
	930,00

	5/6/2009
	465,00

	25/6/2009
	465,00

	30/6/2009
	465,00

	2/7/2009
	930,00

	3/7/2009
	465,00

	8/7/2009
	465,00

	9/7/2009
	930,00

	14/7/2009
	465,00

	22/7/2009
	465,00

	28/7/2009
	465,00

	30/7/2009
	465,00

	31/7/2009
	465,00

	3/8/2009
	1.395,00

	4/8/2009
	465,00

	5/8/2009
	930,00

	10/8/2009
	465,00

	26/8/2009
	465,00

	1º/9/2009
	930,00

	2/9/2009
	930,00

	3/9/2009
	1.395,00

	8/9/2009
	930,00

	25/9/2009
	930,00

	1º/10/2009
	465,00

	2/10/2009
	930,00

	5/10/2009
	2.325,00

	26/10/2009
	465,00

	27/10/2009
	465,00

	29/10/2009
	465,00

	30/10/2009
	930,00

	3/11/2009
	930,00

	4/11/2009
	465,00

	5/11/2009
	930,00

	25/11/2009
	930,00

	1º/12/2009
	465,00

	2/12/2009
	1.395,00

	3/12/2009
	930,00

	8/12/2009
	465,00

	22/12/2009
	465,00

	23/12/2009
	465,00

	28/12/2009
	465,00

	30/12/2009
	465,00

	5/1/2010
	465,00

	6/1/2010
	930,00

	7/1/2010
	465,00

	8/1/2010
	465,00

	26/1/2010
	1.020,00

	28/1/2010
	510,00

	29/1/2010
	510,00

	1º/2/2010
	510,00

	2/2/2010
	510,00

	3/2/2010
	1.020,00

	5/2/2010
	510,00

	22/2/2010
	510,00

	24/2/2010
	510,00

	25/2/2010
	510,00

	26/2/2010
	1.020,00

	2/3/2010
	510,00

	3/3/2010
	1.020,00

	5/3/2010
	510,00

	26/3/2010
	1.020,00

	29/3/2010
	510,00

	31/3/2010
	1.020,00

	6/4/2010
	1.530,00

	7/4/2010
	510,00

	6/4/2010
	510,00

	27/4/2010
	510,00

	30/4/2010
	1.020,00

	3/5/2010
	510,00

	4/5/2010
	510,00

	5/5/2010
	1.020,00

	25/5/2010
	510,00

	26/5/2010
	510,00

	31/5/2010
	1.020,00

	1º/6/2010
	510,00

	2/6/2010
	510,00

	4/6/2010
	2.040,00

	24/6/2010
	510,00

	25/6/2010
	510,00

	28/6/2010
	510,00

	30/6/2010
	1.020,00

	1º/7/2010
	510,00

	2/7/2010
	510,00

	5/7/2010
	1.020,00

	26/7/2010
	510,00

	27/7/2010
	510,00

	28/7/2010
	510,00

	2/8/2010
	1.530,00

	3/8/2010
	510,00

	4/8/2010
	1.020,00

	25/8/2010
	510,00

	26/8/2010
	510,00

	27/8/2010
	510,00

	31/8/2010
	1.020,00

	1º/9/2010
	510,00

	2/9/2010
	510,00

	3/9/2010
	1.020,00

	24/9/2010
	510,00

	27/9/2010
	510,00

	28/9/2010
	510,00

	30/9/2010
	1.020,00

	1º/10/2010
	510,00

	5/10/2010
	1.020,00

	13/10/2010
	510,00

	25/10/2010
	510,00

	26/10/2010
	510,00

	28/10/2010
	510,00

	29/10/2010
	1.020,00

	1º/11/2010
	510,00

	3/11/2010
	510,00

	4/11/2010
	510,00

	5/11/2010
	510,00

	24/11/2010
	510,00

	25/11/2010
	510,00

	30/11/2010
	1.020,00

	2/12/2010
	1.530,00

	3/12/2010
	510,00

	6/12/2010
	510,00

	23/12/2010
	510,00

	27/12/2010
	510,00

	30/12/2010
	510,00

	3/1/2011
	510,00

	5/1/2011
	1.020,00

	6/1/2011
	510,00

	25/1/2011
	1.050,00

	26/1/2011
	540,00

	31/1/2011
	1.080,00

	2/2/2011
	1.080,00

	3/2/2011
	1.080,00

	8/2/2011
	1.050,00

	22/2/2011
	540,00

	23/2/2011
	540,00

	28/2/2011
	1.620,00

	2/3/2011
	540,00

	3/3/2011
	540,00

	9/3/2011
	540,00

	15/3/2011
	540,00

	28/3/2011
	545,00

	1º/4/2011
	1.090,00

	4/4/2011
	545,00

	7/4/2011
	545,00

	26/4/2011
	545,00

	29/4/2011
	545,00

	2/5/2011
	545,00

	3/5/2011
	545,00

	5/5/2011
	1.635,00

	26/5/2011
	545,00

	31/5/2011
	1.635,00

	2/6/2011
	545,00

	6/6/2011
	1.090,00

	30/6/2011
	545,00

	4/7/2011
	545,00

	5/7/2011
	545,00

	7/7/2011
	545,00

	29/7/2011
	545,00

	2/8/2011
	545,00

	4/8/2011
	545,00

	2/9/2011
	545,00

	5/9/2011
	545,00

	4/10/2011
	545,00

	3/11/2011
	545,00

	5/12/2011
	545,00

	3/1/2012
	545,00

	2/2/2012
	622,00

	2/3/2012
	622,00

9.3. fixar o prazo de 15 (quinze) dias, a contar da data da notificação, para que o responsável comprove, perante o Tribunal, o recolhimento das referidas quantias aos cofres do Instituto Nacional do Seguro Social, atualizadas monetariamente e acrescidas dos juros de mora, nos termos do art. 23, inciso III, alínea "a", da Lei 8.443/1992 c/c o art. 214, inciso III, alínea "a", do Regimento Interno do TCU (RI/TCU) ;
9.4. aplicar a multa de R$ 78.000,00 ao responsável, nos termos do art. 57 da Lei 8.443/1992;
9.5. fixar o prazo de 15 (quinze) dias, a contar da data da notificação, para que o responsável comprove, perante o Tribunal, o recolhimento da aludida quantia aos cofres do Tesouro Nacional, atualizada monetariamente desde a data do presente acórdão até a do efetivo recolhimento, se for paga após o vencimento, nos termos do art. 23, inciso III, alínea "a", da Lei 8.443/1992 c/c o art. 214, inciso III, alínea "a", do Regimento Interno do TCU (RI/TCU) ;
9.6. autorizar a cobrança judicial das dívidas, caso não atendidas as notificações, nos termos do art. 28, inciso II, da Lei 8.443/1992;
9.7. autorizar, desde já, caso venha a ser solicitado, o parcelamento das dívidas em até 36 (trinta e seis) parcelas mensais, nos termos do art. 217 do RI/TCU, com a incidência sobre cada parcela dos devidos encargos legais até o efetivo pagamento, esclarecendo que a falta de pagamento de qualquer parcela importará no vencimento antecipado do saldo devedor (§ 2º do art. 217 do RI/TCU) ; e
9.8. dar ciência desta decisão ao responsável e ao Procurador-Chefe da Procuradoria da República no Estado do Rio de Janeiro, neste caso nos termos do art. 16, § 3º, da Lei 8.443/1992 c/c o art. 209, § 7º, do Regimento Interno do TCU, para adoção das medidas que entender cabíveis.

Tomada de contas especial instaurada por Instituto Nacional do Seguro Social (INSS), em razão da habilitação e/ou concessão irregular de benefícios a partir de atos supostamente praticados pelo Sr. Luiz Henrique Nunes da Silva, no âmbito da Agência da Previdência Social Santa Cruz, vinculada à Gerência Executiva do Rio de Janeiro  Norte.

Primeira Câmara

Instituto Nacional do Seguro Social (INSS) - Gerência Executiva do Rio de Janeiro - Norte.

3. Responsável: Luiz Henrique Nunes da Silva (XXX.695.177-XX)

13.1. Ministros presentes: Walton Alencar Rodrigues (Presidente), Benjamin Zymler (Relator) e Jorge Oliveira.
13.2. Ministro-Substituto convocado: Augusto Sherman Cavalcanti.
13.3. Ministro-Substituto presente: Weder de Oliveira.

BENJAMIN ZYMLER

Cuidam os autos de tomada de contas especial instaurada pelo Instituto Nacional do Seguro Social (INSS) , em razão da habilitação e/ou concessão irregular de benefícios a partir de atos supostamente praticados pelo Sr. Luiz Henrique Nunes da Silva, no âmbito da Agência da Previdência Social Santa Cruz, vinculada à Gerência Executiva do Rio de Janeiro - Norte.
2.	O fundamento para a instauração do aludido procedimento, conforme consignado pelo tomador de contas, foi a "concessão irregular de benefício previdenciário de aposentadoria, mediante a inserção fraudulenta de registros nas bases de dados da Previdência (vínculos empregatícios, cômputos de tempos de serviço, de conversão de atividade especial e outros) ".
3.	Após a notificação dos responsáveis, a Gerência Executiva do Rio de Janeiro - Norte concluiu que o prejuízo decorrente dos fatos importava o valor original de R$ 202.159,48, atribuindo o dever de ressarcir aos Srs. Jairo Alcantara Fonte, Nadir Elias dos Santos, Olga Cecilio Silva e Pedro Paulo de Aquiles, na condição de beneficiários, e Luiz Henrique Nunes da Silva, na condição de gestor dos recursos.
4.	Submetidos os autos a esta Corte de Contas, autorizei, por meio de despacho, a citação do Sr. Luiz Henrique Nunes da Silva, tendo em vista a:
"habilitação e concessão de benefício de Amparo Social ao Idoso, com irregularidades no agendamento eletrônico, na constituição dos processos de concessão e sem exigir apresentação de procuração, com a inserção de informações no sistema SABI, sem o correspondente batimento das informações trazidas pelos segurados nos sistemas corporativos do INSS; com a ausência de comprovação do requisito renda per capita do grupo familiar inferior a ¼ do salário mínimo; uso de documento falso e não atendimento à idade mínima para recebimento do benefício."
5.	Na oportunidade, foi atribuída a seguinte conduta ao servidor designado:
"[...] promoveu concessões de benefícios de prestação continuada com irregularidades no agendamento eletrônico, na constituição dos processos de concessão e sem exigir apresentação de procuração, com a inserção de informações no sistema SABI, sem o correspondente batimento das informações trazidas pelos segurados nos sistemas corporativos do INSS; com a ausência de comprovação do requisito renda per capita do grupo familiar inferior a ¼ do salário mínimo; uso de documento falso e não atendimento à idade mínima para recebimento do benefício, resultando em concessões que geraram pagamentos irregulares de benefícios, em prejuízo ao Erário federal."
6.	Na ocasião, acolhi a proposta da unidade técnica no sentido de excluir os beneficiários da relação processual, haja vista a "[...] falta de elementos que comprovem a atuação culposa ou dolosa dos segurados em conluio com o ex-servidor envolvido nas irregularidades em apreço, impõe-se aplicar ao caso concreto a mesma solução a que chegou o TCU quando da prolação do Acórdão 859/2013-TCU-Plenário e 3.626/2013-TCU-Plenário, no sentido de excluir os segurados da relação processual".
7.	Realizada a medida processual, sem o encaminhamento de nenhuma resposta por parte do agente público arrolado, a SecexTCE deu seguimento ao exame da matéria, na forma da instrução transcrita parcialmente a seguir, com os ajustes de forma que entendi pertinentes:
"16.	Conforme Despacho de Conclusão das Comunicações Processuais (peça 95) , as providências inerentes às comunicações processuais foram concluídas. 
17.	Transcorrido o prazo regimental, o responsável Luiz Henrique Nunes da Silva permaneceu silente, devendo ser considerado revel, nos termos do art. 12, § 3º, da Lei 8.443/1992.
ANÁLISE DOS PRESSUPOSTOS DE PROCEDIBILIDADE DA IN/TCU 71/2012
Avaliação de Viabilidade do Exercício do Contraditório e Ampla Defesa
18.		Verifica-se que não houve o transcurso de mais de dez anos desde o fato gerador sem que tenha havido a notificação do responsável pela autoridade administrativa federal competente (art. 6º, inciso II, c/c art. 19 da IN/TCU 71/2012, modificada pela IN/TCU 76/2016) , uma vez que o fato gerador da irregularidade sancionada ocorreu em 2/3/2012, e o responsável foi notificado sobre a irregularidade pela autoridade administrativa competente conforme abaixo:
18.1.	Luiz Henrique Nunes da Silva, por meio de Notificação prévia no PAD de 2015, peça 7, p. 2, item 4; Ofícios de cobrança administrativa de 5/7/2017, ns. 1755/2017 e 1757/2017, recebidos em 20/7/2017, ns. 1761/201 e 1763/2017, recebidos em 21/7/2017, peça 13, p. 27-30, 31-34, 19-22, 23-26, respectivamente; Notificação da CTCE de 1º/6/2018, recebida em 12/6/1018, peças 21 e 26.
Valor de Constituição da TCE 	
19.		Verifica-se, ainda, que o valor atualizado do débito apurado (sem juros) em 1/1/2017 é de R$ 216.896,39, portanto superior ao limite mínimo de R$ 100.000,00, na forma estabelecida conforme os arts. 6º, inciso I, e 19 da IN/TCU 71/2012, modificada pela IN/TCU 76/2016. 
OUTROS PROCESSOS/DÉBITOS NOS SISTEMAS DO TCU COM OS MESMOS RESPONSÁVEIS
20.		Informa-se que foi encontrado processo no Tribunal com o mesmo responsável:
	Responsável
	Processos

	Luiz Henrique Nunes da Silva
	Processo 040.746/2019-4 [TCE, aberto, "TCE instaurada pelo (a) Instituto Nacional do Seguro Social em razão de Prática de qualquer ato ilegal, ilegítimo ou antieconômico de que resulte dano ao erário, Gestão previdenciária, Habilitação e concessão dezenas de Benefícios de Amparo Social ao Idoso - BPC-LOAS, sem a comprovação do cumprimento dos requisitos legais, conquanto o agente concessor ignorou intencionalmente divergências entre os documentos apresentados e as informações do sistema do INSS (nº da TCE no sistema: 685/2018) "]
Processo 012.918/2019-9 [TCE, aberto, "TCE instaurada pelo (a) Instituto Nacional do Seguro Social em razão de Prática de qualquer ato ilegal, ilegítimo ou antieconômico de que resulte dano ao erário, Gestão previdenciária, Habilitação e concessão de benefícios de Amparo Social - BPC-LOAS - implantados com dados imprecisos no sistema SABI sem a apresentação/anotação/pesquisas de documentos que pudessem comprovar os requisitos mínimos exigidos para finalizar o benefício de LOAS, e em muitos casos sem o devido agendamento. (nº da TCE no sistema: 637/2018) "]
Processo 006.263/2019-4 [TCE, aberto, "TCE instaurada pelo (a) Instituto Nacional do Seguro Social em razão de Prática de qualquer ato ilegal, ilegítimo ou antieconômico de que resulte dano ao erário, Gestão previdenciária, Habilitação e concessão de benefícios de Amparo Social - BPC-LOAS - implantados com dados imprecisos no sistema SABI sem a apresentação/anotação/pesquisas de documentos que pudessem comprovar os requisitos mínimos exigidos para conceder o benefício de LOAS, e em muitos casos sem o devido agendamento. (nº da TCE no sistema: 657/2018) "]
Processo 006.365/2019-1 [TCE, aberto, "TCE instaurada pelo (a) Instituto Nacional do Seguro Social em razão de Prática de qualquer ato ilegal, ilegítimo ou antieconômico de que resulte dano ao erário, Gestão previdenciária, Habilitação e concessão de benefícios de Amparo Social - BPC-LOAS - implantados com dados imprecisos no sistema SABI sem a apresentação/anotação/pesquisas de documentos que pudessem comprovar os requisitos mínimos exigidos para conceder o benefício de LOAS, e em muitos casos sem o devido agendamento. (nº da TCE no sistema: 642/2018) "]

20.1.		Apesar de ter sido verificada a existência de outros processos em desfavor de Luiz Henrique Nunes da Silva em tramitação nesta Casa (cf. quadro acima) , considera-se não ser conveniente o apensamento do presente processo a qualquer um deles, tendo em vista que tal apensamento não atenderia a expectativa de racionalização administrativa, pois nenhum dos processos identificados alcança todos os responsáveis solidários do presente processo. Assim sendo, eventual apensamento só redundaria em um incremento de complexidade no desdobramento desses processos, com ampliação do rol de responsáveis solidários em relações diferentes de solidariedade por débitos diferentes. 
21.		A tomada de contas especial está, assim, devidamente constituída e em condição de ser instruída.
EXAME TÉCNICO
Da validade das notificações:
22.		Preliminarmente, cumpre tecer breves considerações sobre a forma como são realizadas as comunicações processuais no TCU. A esse respeito, destacam-se o art. 179, do Regimento Interno do TCU (Resolução 155, de 4/12/2002) e o art. 4º, inciso III, § 1º, da Resolução TCU 170, de 30 de junho de 2004, in verbis:
Art. 179. A citação, a audiência ou a notificação, bem como a comunicação de diligência, farse-ão:
I - mediante ciência da parte, efetivada por servidor designado, por meio eletrônico, fac-símile, telegrama ou qualquer outra forma, desde que fique confirmada inequivocamente a entrega da comunicação ao destinatário;
II - mediante carta registrada, com aviso de recebimento que comprove a entrega no endereço do destinatário;
III - por edital publicado no Diário Oficial da União, quando o seu destinatário não for localizado
 (...) 
Art. 3º As comunicações serão dirigidas ao responsável, ou ao interessado, ou ao dirigente de órgão ou entidade, ou ao representante legal ou ao procurador constituído nos autos, com poderes expressos no mandato para esse fim, por meio de:
I - correio eletrônico, fac-símile ou telegrama;
II - servidor designado;
III - carta registrada, com aviso de recebimento;
IV - edital publicado no Diário Oficial da União, quando o seu destinatário não for localizado, nas hipóteses em que seja necessário o exercício de defesa.
Art. 4º. Consideram-se entregues as comunicações:
I - efetivadas conforme disposto nos incisos I e II do artigo anterior, mediante confirmação da ciência do destinatário;
II - realizadas na forma prevista no inciso III do artigo anterior, com o retorno do aviso de recebimento, entregue comprovadamente no endereço do destinatário;
III - na data de publicação do edital no Diário Oficial da União, quando realizadas na forma prevista no inciso IV do artigo anterior.
§ 1º O endereço do destinatário deverá ser previamente confirmado mediante consulta aos sistemas disponíveis ao Tribunal ou a outros meios de informação, a qual deverá ser juntada ao respectivo processo.
 (...) 
Da revelia do responsável Luiz Henrique Nunes da Silva
23.	No caso vertente, a tentativa de citação pessoal do responsável (Luiz Henrique Nunes da Silva) se deu em endereço proveniente de pesquisa de endereço realizada pelo TCU (vide parágrafos acima) , porquanto, devido ao insucesso de realizar tal citação a partir de endereço constante na base de dados da Receita custodiada pelo TCU (peça 88) , buscou-se a notificação em endereços provenientes das bases de dados públicas custodiadas pelo TCU (TSE e Renach) e das bases de dados do próprio TCU, sem sucesso (peça 91) , razão pela qual promoveu-se a notificação por edital publicado no Diário Oficial da União (peça 92) 
24.	Antes de promover a citação por edital, para assegurar a ampla defesa, buscaram-se outros meios possíveis para localizar e citar o responsável, nos limites da razoabilidade, fazendo juntar aos autos informação comprobatória dos diferentes meios experimentados que restaram frustrados, tal como se demonstrou no item anterior da presente instrução (Acórdão 4851/2017-TCU-Primeira Câmara, Relator Min. Augusto Sherman) .
25.	Nos processos do TCU, a revelia não leva à presunção de que seriam verdadeiras todas as imputações levantadas contra os responsáveis, diferentemente do que ocorre no processo civil, em que a revelia do réu opera a presunção da verdade dos fatos narrados pelo autor (Acórdão 1009/2018-TCU-Plenário, Relator Min. Bruno Dantas; 2369/2013 - TCU - Plenário, Relator Min. Benjamin Zymler e 2449/2013 - TCU - Plenário, Relator Min. Benjamin Zymler) . Dessa forma, a avaliação da responsabilidade do agente não pode prescindir da prova existente no processo ou para ele carreada. 
26.	Ao não apresentar sua defesa, o responsável deixou de produzir prova da regular aplicação dos recursos sob sua responsabilidade, em afronta às normas que impõem aos gestores públicos a obrigação legal de, sempre que demandados pelos órgãos de controle, apresentar os documentos que demonstrem a correta utilização das verbas públicas, a exemplo do contido no art. 93 do Decreto-Lei 200/1967: "Quem quer que utilize dinheiros públicos terá de justificar seu bom e regular emprego na conformidade das leis, regulamentos e normas emanadas das autoridades administrativas competentes." 
27.	Mesmo as alegações de defesa não sendo apresentadas, considerando o princípio da verdade real que rege esta Corte, procurou-se buscar, em manifestações do responsável na fase interna desta Tomada de Contas Especial, se havia algum argumento que pudesse ser aproveitado a seu favor. 
28.		No entanto, o responsável não se manifestou na fase interna, não havendo, assim, nenhum argumento que possa vir a ser analisado e posteriormente servir para afastar as irregularidades apontadas.
29.	Em se tratando de processo em que a parte interessada não se manifestou acerca das irregularidades imputadas, não há elementos para que se possa efetivamente aferir e reconhecer a ocorrência de boa-fé na conduta do responsável, podendo este Tribunal, desde logo, proferir o julgamento de mérito pela irregularidade das contas, conforme os termos dos §§ 2º e 6º do art. 202 do Regimento Interno do TCU. (Acórdão 2064/2011-TCU-Primeira Câmara (relator Min. Ubiratan Aguiar) , 6.182/2011-TCU-1ª Câmara (relator Min. Weber de Oliveira) , 4.072/2010-TCU-1ª Câmara (Relator Min. Valmir Campelo) , 1.189/2009-TCU-1ª Câmara (Relator Min. Marcos Bemquerer) , 731/2008-TCU-Plenário (Relator Min. Aroldo Cedraz) .
30.	Dessa forma, o responsável Luiz Henrique Nunes da Silva deve ser considerado revel, nos termos do art. 12, § 3º, da Lei 8.443/1992, devendo as contas serem julgadas irregulares, condenando-o ao débito apurado e aplicando-lhe a multa prevista no art. 57 da Lei 8.443/1992.
Prescrição da Pretensão Punitiva
31.		Vale ressaltar que a pretensão punitiva do TCU, conforme Acórdão 1441/2016-TCU-Plenário, Relator Min. Benjamin Zymler, que uniformizou a jurisprudência acerca dessa questão, subordina-se ao prazo geral de prescrição indicado no art. 205 do Código Civil, que é de dez anos, contado da data de ocorrência da irregularidade sancionada, nos termos do art. 189 do Código Civil, sendo este prazo interrompido pelo ato que ordenar a citação, a audiência ou a oitiva do responsável.
32.	No caso em exame, não ocorreu a prescrição, uma vez que a irregularidade sancionada ocorreu em 2/3/2012, e o ato de ordenação da citação ocorreu em 6/8/2020.
CONCLUSÃO
33.		Em face da análise promovida na seção "Exame Técnico", verifica-se que o responsável Luiz Henrique Nunes da Silva não logrou comprovar a boa e regular aplicação dos recursos, instado a se manifestar, optou pelo silêncio, configurando a revelia, nos termos do § 3º, do art. 12, da Lei 8.443/1992. Ademais, inexistem nos autos elementos que demonstrem a boa-fé do responsável ou a ocorrência de outras excludentes de culpabilidade.
34.	Verifica-se também que não houve a prescrição da pretensão punitiva, conforme análise já realizada.
35.		Tendo em vista que não constam dos autos elementos que permitam reconhecer a boa-fé do responsável, sugere-se que as suas contas sejam julgadas irregulares, nos termos do art. 202, § 6º, do Regimento Interno do TCU, com a imputação do débito atualizado monetariamente e acrescido de juros de mora, nos termos do art. 202, § 1º do Regimento Interno do TCU, descontado o valor eventualmente recolhido, com a aplicação da multa prevista no art. 57 da Lei 8.443/1992.
36.	Por fim, como não houve elementos que pudessem modificar o entendimento acerca das irregularidades em apuração, mantém-se a matriz de responsabilização presente na peça 83.
PROPOSTA DE ENCAMINHAMENTO
37.	Diante do exposto, submetemos os autos à consideração superior, propondo ao Tribunal:
a) considerar revel o responsável Luiz Henrique Nunes da Silva (CPF: XXX.695.177-XX) , para todos os efeitos, dando-se prosseguimento ao processo, com fulcro no art. 12, § 3º, da Lei 8.443/1992; 
b) excluir da relação processual Jairo Alcantara Fonte, Nadir Elias dos Santos, Olga Cecilio Silva e Pedro Paulo de Aquiles;
c) julgar irregulares, nos termos dos arts. 1º, inciso I, 16, inciso III, alíneas "b" e "c", da Lei 8.443/1992, c/c os arts. 19 e 23, inciso III, da mesma Lei, as contas do responsável Luiz Henrique Nunes da Silva (CPF: XXX.695.177-XX) , condenando-o ao pagamento das importâncias a seguir especificadas, atualizadas monetariamente e acrescidas dos juros de mora, calculadas a partir das datas discriminadas até a data da efetiva quitação do débito, fixando-lhe o prazo de quinze dias, para que comprove, perante o Tribunal, o recolhimento das referidas quantias aos cofres do Instituto Nacional do Seguro Social, nos termos do art. 23, inciso III, alínea "a", da citada lei, c/c o art. 214, inciso III, alínea "a", do Regimento Interno do TCU.  
		Débitos relacionados ao responsável Luiz Henrique Nunes da Silva (CPF: XXX.695.177-XX) :
	Data de ocorrência
	Valor histórico (R$) 

	5/9/2011
	545,00

	4/8/2011
	545,00

	5/7/2011
	545,00

	6/6/2011
	545,00

	31/5/2011
	545,00

	31/5/2011
	545,00

	9/3/2011
	540,00

	3/2/2011
	540,00

	5/1/2011
	510,00

	6/12/2010
	510,00

	4/11/2010
	510,00

	5/10/2010
	510,00

	3/9/2010
	510,00

	4/8/2010
	510,00

	5/7/2010
	510,00

	4/6/2010
	510,00

	5/5/2010
	510,00

	6/4/2010
	510,00

	3/3/2010
	510,00

	3/2/2010
	510,00

	6/1/2010
	465,00

	3/12/2009
	465,00

	5/11/2009
	465,00

	5/10/2009
	465,00

	3/9/2009
	465,00

	5/8/2009
	465,00

	3/7/2009
	465,00

	3/6/2009
	465,00

	6/5/2009
	465,00

	3/4/2009
	465,00

	4/3/2009
	465,00

	3/2/2009
	415,00

	4/2/2009
	415,00

	28/2/2011
	540,00

	2/2/2011
	540,00

	25/1/2011
	510,00

	30/11/2010
	510,00

	28/10/2010
	510,00

	28/9/2010
	510,00

	27/8/2010
	510,00

	28/7/2010
	510,00

	28/6/2010
	510,00

	4/6/2010
	510,00

	4/6/2010
	510,00

	29/3/2010
	510,00

	24/2/2010
	510,00

	28/1/2010
	510,00

	28/12/2009
	465,00

	8/12/2009
	465,00

	29/10/2009
	465,00

	5/10/2009
	465,00

	8/9/2009
	465,00

	3/8/2009
	465,00

	22/7/2009
	465,00

	5/6/2009
	465,00

	4/5/2009
	465,00

	3/4/2009
	465,00

	4/3/2009
	465,00

	4/2/2009
	221,33

	22/12/2008
	41,50

	2/1/2009
	415,00

	9/2/2009
	415,00

	2/3/2009
	465,00

	1/4/2009
	465,00

	11/5/2009
	465,00

	1/6/2009
	465,00

	2/7/2009
	465,00

	3/8/2009
	465,00

	1/9/2009
	465,00

	5/10/2009
	465,00

	3/11/2009
	465,00

	1/12/2009
	465,00

	7/1/2010
	465,00

	1/2/2010
	510,00

	5/3/2010
	510,00

	7/4/2010
	510,00

	3/5/2010
	510,00

	1/6/2010
	510,00

	1/7/2010
	510,00

	2/8/2010
	510,00

	1/9/2010
	510,00

	1/10/2010
	510,00

	1/11/2010
	510,00

	2/12/2010
	510,00

	8/2/2011
	540,00

	8/2/2011
	510,00

	15/3/2011
	540,00

	1/4/2011
	545,00

	2/5/2011
	545,00

	16/12/2008
	83,00

	30/12/2008
	415,00

	30/1/2009
	415,00

	27/2/2009
	465,00

	31/3/2009
	465,00

	30/4/2009
	465,00

	29/5/2009
	465,00

	30/6/2009
	465,00

	31/7/2009
	465,00

	1/9/2009
	465,00

	1/10/2009
	465,00

	30/10/2009
	465,00

	2/12/2009
	465,00

	30/12/2009
	465,00

	29/1/2010
	510,00

	26/2/2010
	510,00

	31/3/2010
	510,00

	30/4/2010
	510,00

	31/5/2010
	510,00

	30/6/2010
	510,00

	2/8/2010
	510,00

	31/8/2010
	510,00

	30/9/2010
	510,00

	29/10/2010
	510,00

	30/11/2010
	510,00

	3/1/2011
	510,00

	31/1/2011
	540,00

	28/2/2011
	540,00

	1/4/2011
	545,00

	29/4/2011
	545,00

	31/5/2011
	545,00

	30/6/2011
	545,00

	29/7/2011
	545,00

	28/1/2009
	415,00

	28/1/2009
	304,33

	19/2/2009
	465,00

	26/3/2009
	465,00

	27/4/2009
	465,00

	26/5/2009
	465,00

	25/6/2009
	465,00

	28/7/2009
	465,00

	26/8/2009
	465,00

	25/9/2009
	465,00

	27/10/2009
	465,00

	25/11/2009
	465,00

	23/12/2009
	465,00

	26/1/2010
	510,00

	25/2/2010
	510,00

	26/3/2010
	510,00

	27/4/2010
	510,00

	26/5/2010
	510,00

	25/6/2010
	510,00

	27/7/2010
	510,00

	26/8/2010
	510,00

	27/9/2010
	510,00

	26/10/2010
	510,00

	25/11/2010
	510,00

	27/12/2010
	510,00

	26/1/2011
	540,00

	23/2/2011
	540,00

	28/3/2011
	545,00

	26/4/2011
	545,00

	26/5/2011
	545,00

	22/5/2009
	201,50

	22/5/2009
	465,00

	29/5/2009
	465,00

	14/7/2009
	465,00

	3/8/2009
	465,00

	2/9/2009
	465,00

	2/10/2009
	465,00

	30/10/2009
	465,00

	5/1/2009
	304,33

	3/2/2009
	415,00

	3/3/2009
	465,00

	3/4/2009
	465,00

	5/5/2009
	465,00

	2/6/2009
	465,00

	2/7/2009
	465,00

	4/8/2009
	465,00

	2/9/2009
	465,00

	2/10/2009
	465,00

	4/11/2009
	465,00

	2/12/2009
	465,00

	5/1/2010
	465,00

	2/2/2010
	510,00

	2/3/2010
	510,00

	6/4/2010
	510,00

	4/5/2010
	510,00

	2/6/2010
	510,00

	2/7/2010
	510,00

	3/8/2010
	510,00

	2/9/2010
	510,00

	13/10/2010
	510,00

	3/11/2010
	510,00

	2/12/2010
	510,00

	6/1/2011
	510,00

	2/2/2011
	540,00

	2/3/2011
	540,00

	4/4/2011
	545,00

	3/5/2011
	545,00

	2/6/2011
	545,00

	4/7/2011
	545,00

	2/8/2011
	545,00

	2/9/2011
	545,00

	4/10/2011
	545,00

	3/11/2011
	545,00

	5/12/2011
	545,00

	3/1/2012
	545,00

	2/2/2012
	622,00

	2/3/2012
	622,00

	6/1/2009
	415,00

	4/2/2009
	415,00

	5/3/2009
	465,00

	3/4/2009
	465,00

	6/5/2009
	465,00

	3/6/2009
	465,00

	8/7/2009
	465,00

	5/8/2009
	465,00

	3/9/2009
	465,00

	5/10/2009
	465,00

	5/11/2009
	465,00

	3/12/2009
	465,00

	6/1/2010
	465,00

	3/2/2010
	510,00

	3/3/2010
	510,00

	6/4/2010
	510,00

	5/5/2010
	510,00

	4/6/2010
	510,00

	5/7/2010
	510,00

	4/8/2010
	510,00

	3/9/2010
	510,00

	5/10/2010
	510,00

	5/11/2010
	510,00

	3/12/2010
	510,00

	5/1/2011
	510,00

	3/2/2011
	540,00

	3/3/2011
	540,00

	7/4/2011
	545,00

	5/5/2011
	545,00

	6/6/2011
	545,00

	7/7/2011
	545,00

	30/12/2008
	304,33

	26/1/2009
	415,00

	2/3/2009
	465,00

	27/3/2009
	465,00

	24/4/2009
	465,00

	25/5/2009
	465,00

	9/7/2009
	465,00

	30/7/2009
	465,00

	8/9/2009
	465,00

	25/9/2009
	465,00

	26/10/2009
	465,00

	25/11/2009
	465,00

	22/12/2009
	465,00

	26/1/2010
	510,00

	22/2/2010
	510,00

	26/3/2010
	510,00

	26/4/2010
	510,00

	25/5/2010
	510,00

	24/6/2010
	510,00

	26/7/2010
	510,00

	25/8/2010
	510,00

	24/9/2010
	510,00

	25/10/2010
	510,00

	24/11/2010
	510,00

	23/12/2010
	510,00

	25/1/2011
	540,00

	22/2/2011
	540,00

	5/5/2011
	545,00

	5/5/2011
	545,00

	28/2/2011
	540,00

	31/1/2011
	540,00

	30/12/2010
	510,00

	2/12/2010
	510,00

	29/10/2010
	510,00

	30/9/2010
	510,00

	31/8/2010
	510,00

	2/8/2010
	510,00

	30/6/2010
	510,00

	31/5/2010
	510,00

	30/4/2010
	510,00

	31/3/2010
	510,00

	26/2/2010
	510,00

	5/2/2010
	510,00

	8/1/2010
	465,00

	2/12/2009
	465,00

	3/11/2009
	465,00

	5/10/2009
	465,00

	3/9/2009
	465,00

	10/8/2009
	465,00

	9/7/2009
	465,00

	29/5/2009
	465,00

	30/4/2009
	465,00

	31/3/2009
	465,00

	2/3/2009
	465,00

	30/1/2009
	415,00

	9/1/2009
	415,00

	16/12/2008
	166,00

Valor atualizado do débito (com juros) em 24/3/2021: R$ 312.460,51.
d)	aplicar ao responsável Luiz Henrique Nunes da Silva (CPF: XXX.695.177-XX) , a multa prevista no art. 57 da Lei 8.443/1992 c/c o art. 267 do Regimento Interno do TCU, fixando-lhe o prazo de quinze dias, a contar da notificação, para que comprove, perante o Tribunal (art. 214, III, alínea "a", do Regimento Interno do TCU) , o recolhimento da dívida aos cofres do Tesouro Nacional, atualizada monetariamente desde a data do acórdão que vier a ser proferido por este Tribunal até a data do efetivo recolhimento, se paga após o vencimento, na forma da legislação em vigor;
e)		autorizar, desde logo, a cobrança judicial das dívidas, caso não atendida a notificação, na forma do disposto no art. 28, inciso II, da Lei 8.443/1992;
f)	autorizar também, desde logo, se requerido, com fundamento no art. 26, da Lei 8.443, de 1992, c/c o art. 217, §§ 1º e 2º do Regimento Interno do TCU, o parcelamento da (s) dívida (s) em até 36 parcelas, incidindo, sobre cada parcela, corrigida monetariamente, os correspondentes acréscimos legais, fixando-lhe o prazo de quinze dias, a contar do recebimento da notificação, para comprovar, perante o Tribunal, o recolhimento da primeira parcela, e de trinta dias, a contar da parcela anterior, para comprovar os recolhimentos das demais parcelas, devendo incidir, sobre cada valor mensal, atualizado monetariamente, os juros de mora devidos, no caso do débito, na forma prevista na legislação em vigor, alertando o responsável de que a falta de comprovação do recolhimento de qualquer parcela importará o vencimento antecipado do saldo devedor, nos termos do § 2º do art. 217 do Regimento Interno deste Tribunal; 
g)	enviar cópia do Acórdão a ser prolatado à Procuradoria da República no Estado do Rio de Janeiro, nos termos do § 3º do art. 16 da Lei 8.443/1992, c/c o § 7º do art. 209 do Regimento Interno do TCU, para adoção das medidas cabíveis; e
h)	enviar cópia do Acórdão que vier a ser proferido ao Instituto Nacional do Seguro Social e ao responsável, para ciência;
i)	informar à Procuradoria da República no Estado do Rio de Janeiro, ao Instituto Nacional do Seguro Social e ao responsável que a presente deliberação, acompanhada do Relatório e do Voto que a fundamenta, está disponível para a consulta no endereço www.tcu.gov.br/acordaos, além de esclarecer que, caso requerido, o TCU poderá fornecer sem custos as correspondentes cópias, de forma impressa; e
j)	informar à Procuradoria da República no Estado do Rio de Janeiro que, nos termos do parágrafo único do art. 62 da Resolução TCU 259/2014, os procuradores e membros do Ministério Público credenciados nesta Corte podem acessar os presentes autos de forma eletrônica e automática, ressalvados apenas os casos de eventuais peças classificadas como sigilosas, as quais requerem solicitação formal."
8.	O corpo diretivo da unidade e o Ministério Público junto ao TCU aquiesceram ao referido encaminhamento.
	É o relatório.

não há.

Subprocurador-Geral Lucas Rocha Furtado.

TOMADA DE CONTAS ESPECIAL. CONCESSÃO IRREGULAR DE BENEFÍCIOS PREVIDENCIÁRIOS. CITAÇÃO. REVELIA. CONTAS IRREGULARES. DÉBITO E MULTA. CIÊNCIA.

TOMADA DE CONTAS ESPECIAL (TCE)

Secretaria de Controle Externo de Tomada de Contas Especial (SecexTCE).

Cuidam os autos de tomada de contas especial instaurada pelo Instituto Nacional do Seguro Social (INSS) , em razão da habilitação e/ou concessão irregular de benefícios a partir de atos supostamente praticados pelo Sr. Luiz Henrique Nunes da Silva, no âmbito da Agência da Previdência Social Santa Cruz, vinculada à Gerência Executiva do Rio de Janeiro - Norte.
2.	O fundamento para a instauração do aludido procedimento, conforme consignado pelo tomador de contas, foi a "concessão irregular de benefício previdenciário de aposentadoria, mediante a inserção fraudulenta de registros nas bases de dados da Previdência (vínculos empregatícios, cômputos de tempos de serviço, de conversão de atividade especial e outros) ".
3.	Após a notificação dos responsáveis, a Gerência Executiva do Rio de Janeiro - Norte concluiu que o prejuízo decorrente dos fatos importava o valor original de R$ 202.159,48, atribuindo o dever de ressarcir aos Srs. Jairo Alcantara Fonte, Nadir Elias dos Santos, Olga Cecilio Silva e Pedro Paulo de Aquiles, na condição de beneficiários, e Luiz Henrique Nunes da Silva, na condição de gestor dos recursos.
4.	Submetidos os autos a esta Corte de Contas, autorizei, por meio de despacho, a citação do Sr. Luiz Henrique Nunes da Silva, tendo em vista a:
"habilitação e concessão de benefício de Amparo Social ao Idoso, com irregularidades no agendamento eletrônico, na constituição dos processos de concessão e sem exigir apresentação de procuração, com a inserção de informações no sistema SABI, sem o correspondente batimento das informações trazidas pelos segurados nos sistemas corporativos do INSS; com a ausência de comprovação do requisito renda per capita do grupo familiar inferior a ¼ do salário mínimo; uso de documento falso e não atendimento à idade mínima para recebimento do benefício."
5.	Na oportunidade, foi atribuída a seguinte conduta ao servidor designado:
"[...] promoveu concessões de benefícios de prestação continuada com irregularidades no agendamento eletrônico, na constituição dos processos de concessão e sem exigir apresentação de procuração, com a inserção de informações no sistema SABI, sem o correspondente batimento das informações trazidas pelos segurados nos sistemas corporativos do INSS; com a ausência de comprovação do requisito renda per capita do grupo familiar inferior a ¼ do salário mínimo; uso de documento falso e não atendimento à idade mínima para recebimento do benefício, resultando em concessões que geraram pagamentos irregulares de benefícios, em prejuízo ao Erário federal."
6.	Na ocasião, acolhi a proposta da unidade técnica no sentido de excluir os beneficiários da relação processual, haja vista a "[...] falta de elementos que comprovem a atuação culposa ou dolosa dos segurados em conluio com o ex-servidor envolvido nas irregularidades em apreço, impõe-se aplicar ao caso concreto a mesma solução a que chegou o TCU quando da prolação do Acórdão 859/2013-TCU-Plenário e 3.626/2013-TCU-Plenário, no sentido de excluir os segurados da relação processual".
7.	Realizada a medida processual, sem o encaminhamento de nenhuma resposta por parte do agente público arrolado, a SecexTCE deu seguimento ao exame da matéria e concluiu, a partir dos elementos existentes nos autos, que estavam configuradas a irregularidade e a participação do Sr. Luiz Henrique Nunes da Silva nos fatos inquinados. 
8.	Com isso, alvitrou excluir da relação processual os Srs. Jairo Alcantara Fonte, Nadir Elias dos Santos, Olga Cecilio Silva e Pedro Paulo de Aquiles; o julgamento das contas do Sr. Luiz Henrique Nunes da Silva pela irregularidade; e a sua condenação ao pagamento do débito especificado e da multa do art. 57 da Lei 8.443/1992.
9.	O corpo diretivo da SecexTCE e o Ministério Público junto ao TCU aquiesceram ao aludido encaminhamento.
10.	Feito esse necessário resumo, passo a decidir.
11.	Manifesto-me de acordo com a análise realizada pela unidade técnica.
12.	Conforme apurado na fase interna da tomada de contas especial, o Sr. Luiz Henrique Nunes da Silva foi responsável pela concessão irregular de benefícios previdenciários, mediante a realização de uma série de atos comissivos, a exemplo da inserção de informações inverídicas nos sistemas do INSS, da não observância de requisitos previstos nas normas de regência e do uso de documentos falsos, conforme exposto nos itens 4 e 5 supra. 
13.	Nesse cenário, considerando a robustez do acervo probatório e a ausência de elementos de prova em contrário, não há outro caminho a não ser julgar irregulares as contas do responsável e condená-lo ao pagamento do débito pelo qual foi citado. Em tempo, ressalto que reorganizei a apresentação dos valores do prejuízo na tabela incluída na parte dispositiva desta decisão, ao organizá-los seguindo a ordem cronológica das ocorrências e somando os que são atribuídos a uma mesma data. 
14.	Quanto à fundamentação da irregularidade das contas, compreendo que os fatos narrados se amoldam melhor à alínea "d" do inciso III do art. 16 da Lei 8.443/1992, já que houve, nitidamente, desvio de valores públicos, ocorrência que absorve as outras, a saber, a violação a norma legal e a prática de ato de gestão antieconômico, pela maior gravidade daquela. 
15. 	Há de se ressaltar a inexistência de elementos que possam configurar a boa-fé do responsável, o que sugere o imediato julgamento das presentes contas, a teor do art. 202, § 6º, do Regimento Interno do TCU.
16.	No tocante aos beneficiários, compreendo, em linha de consonância com a SecexTCE, que não cabe a sua responsabilização, haja vista a falta de elementos mais robustos da participação dolosa ou culposa das pessoas indicadas nas irregularidades em apreço. Tal encaminhamento está de acordo com a jurisprudência desta Casa, exemplificada pelos Acórdão 859/2013-TCU-Plenário e 3.626/2013-Plenário.
17.	No caso, compreendo desnecessária a exclusão dos Srs. Jairo Alcantara Fonte, Nadir Elias dos Santos, Olga Cecilio Silva e Pedro Paulo de Aquiles do rol de responsáveis, na medida em que eles não foram sequer citados, não tendo ingressado na relação processual.
18. 	No tocante à sanção, os pagamentos irregulares dos benefícios ocorreram de 2008 a 2011, sendo que a autorização para a citação se deu em 10/9/2020. Logo, todos os fatos e prejuízos que se consumaram antes de 10/9/2010 estão prescritos e devem ser excluídos do fundamento e da dosimetria da sanção, considerando a prescrição decenal do poder sancionatório desta Corte de Contas, nos termos do incidente de uniformização de jurisprudência resolvido por meio do Acórdão 1441/2016-TCU-Plenário. 
19.	Sendo assim, concluo que a parcela do débito correspondente a R$ 46.764,00 deve compor a base de cálculo da multa a ser tratada na sequência.
20.	A propósito do assunto, não é preciso muito labor argumentativo para verificar, a partir dos elementos juntados nos autos, que o Sr. Luiz Henrique Nunes da Silva agiu com dolo, de modo que se mostra atendido o standard de responsabilização imposto pelo art. 28 da LINDB. 
21.	A conduta é de elevada gravidade e reprovabilidade, não havendo nos autos nenhuma evidência de que o servidor do INSS agiu em alguma condição excludente de ilicitude ou de culpabilidade. 
22.	Portanto, reputo adequada a imposição da sanção do art. 57 da Lei 8.443/1992, a qual fixo em R$ 78.000,00, à vista de todas as circunstâncias objetivas narradas acima. Tal valor equivale a 100% do débito indicado no item 18 supra.
23.	Diante do exposto, voto por que o Tribunal adote o acórdão que ora submeto à deliberação deste Colegiado.
TCU, Sala das Sessões, em 13 de julho de 2021.
BENJAMIN ZYMLER 
Relator